臺灣高等法院刑事判決　　　　　　　　95年度上訴字第1341號
上　訴　人
即　被　告　乙○○
　　　　　　　　　　（現於臺灣嘉義監獄執行中）
指定辯護人　扶助律師陳增機律師
上列上訴人因強盜案件，不服臺灣桃園地方法院94年度訴字第19
82號，中華民國95年1 月12日第一審判決（起訴案號：臺灣桃園
地方法院檢察署93年度偵字第14629 號），提起上訴，本院判決
如下：
    主  文
上訴駁回。
    事  實
一、乙○○前曾有竊盜、侵占、槍砲彈藥刀械管制條例前科，復
    於民國91年間因違反毒品危害防制條例案件，經本院判處有
    期徒刑4 月確定，於92年6 月27日易科罰金執行完畢。詎仍
　　不知悛悔，因缺錢購買毒品，竟與呂學巍、甲○○及丁○○
    （以上3 人均另案判決確定），共同基於意圖為自己不法所
    有之犯意聯絡，於93年8月29日凌晨4時許，結夥三人以上，
    共同攜帶丁○○所有在客觀上具有危險性足以對人之生命、
    身體、安全構成威脅，可供作兇器使用之折疊式鋸子1 把，
    由丁○○駕駛車牌號碼8603－FR號客貨兩用車（登記名義人
    黃淑娟），搭載乙○○、呂學巍、甲○○，經過桃園縣桃園
    市○○路○段159號（起訴書誤載為195 號）「萊爾富便利超
    商」，見該店僅有店員己○○1 人在內，認有機可趁，決定
    以該店為強盜之目標，由甲○○持上揭折疊式鋸子進入「萊
    爾富便利超商」內，丁○○則將車停於店門口並坐於車內駕
    駛座上，乙○○、呂學巍則分坐於右前座、後座三人均在場
    負責把風，並準備隨時接應甲○○強盜財物後逃逸。甲○○
    進入店內後，佯裝購買飲料結帳，即取出預藏上揭鋸子並展
    開，持鋸子侵入櫃檯在己○○面前揮舞，脅迫己○○打開收
    銀機，致使不能抗拒，甲○○即搜刮收銀機內財物現金新台
    幣（下同）4,000 多元，得手後，即離開便利商店，搭乘在
    店外接應之丁○○所駕駛之上開車子一起逃離現場，將強盜
    所得財物用於購買毒品施用。嗣經警循線於93年9月8日21時
    許在桃園市○○○路448號5樓之2 查獲呂學巍。另循線於93
    年9月10日，在桃園縣八德市○○路136號前查獲丁○○，並
    在其駕駛車牌號碼8603-FR 號客貨兩用車內扣得其所有，並
    供共同強盜所用之上開折疊式鋸子1 把（扣於原審法院93年
    度訴字第1838號卷）。迨於同年月12日15時30分許在中壢市
    ○○街19號2樓查獲乙○○。
二、案經桃園縣政府警察局中壢分局報告臺灣桃園地方法院檢察
    署檢察官偵查起訴。
    理  由
壹、證據能力部分：
一、被告及其辯護人於本院準備程序主張其遭警刑求，故其於93
    年9 月13日）所製作警詢筆錄非出於任意性，應無證據能力
    。經查：警方於93年9月8日16時30分許先查獲鄭運穀，再跟
    據鄭運穀供述循線於同日21時在同案被告呂學巍上址住所，
    查獲被告呂學巍，再跟據同案被告呂學巍之供述再查獲同案
    被告甲○○、丁○○，經被同案被告呂學巍、共犯被告甲○○、丁○○三人之指認始而於93年9 月12日15時30分許在中
    壢市○○街19號2 樓為警查獲，此見諸他案被告鄭運穀、同
    案被告呂學巍以及共犯被告於警訊中之陳述自明。（見臺灣
    桃園地方法院檢察署93年度偵字第14374 號影印卷第10頁、
    15頁反面、第16頁、93年度偵字第14374 號影印卷〈一〉第
    16、25、26頁、93年度偵字第4045號卷第14頁）。而被告於
    同日18時30分許，被帶到桃園縣警察局中壢分局刑事組製作
    警詢筆錄時，被告因拒絕夜間偵訊，故警方停止訊問，直至
    翌日（同年月13日）7 時許始製作警詢筆錄，分別有各該警
    詢筆錄在卷可憑（見93年度偵字第14629卷第9至11頁）。苟
    警有刑求取供之情，大可於查獲當日即強逼被告同意夜間訊
    問，何需等候翌日日出後始經被告之同意才續行訊問。況且
    被告於原審審理時詰問證人即製作被告筆錄之員警丙○○後
    即捨棄刑求抗辯，（見原審卷第113 頁），是被告是否因受
    刑求而不實之自白，自有疑問？再者，本院再次經傳喚證人
    丙○○到庭作證，亦一再否認有何刑求情事，且被告亦直言
    非證人丙○○對其刑求，另本院勘驗被告於93年9 月13日製
    作警訊筆錄時之錄音，發現員警詢問被告時口氣平和，亦未
    聞被告於原審所陳證人丙○○等員警於訊問伊時有拍桌之聲
    響，且經比對被告之警訊筆錄與警訊之錄音，基本上大意內
    容無誤，惟其間有文字及部分次序略有差異，此見諸本院95
    年11月13日勘驗筆錄自明，是被告及其辯護人抗辯稱被告之
    警訊筆錄之錄音係被告依筆錄逐字念出錄音，與情事不符，
    主張該警訊筆錄無證據能力，顯有誤會。綜此，被告主張其
    警訊之自白不具任意性，顯非真實。被告此部分警詢自白，
    有證據能力，合先說明。至被告及其辯護人請求傳訊戊○○
    到庭證明其警訊確受有刑求之情，惟如前述被告其警訊時未
    受有刑求之情，另證人戊○○經傳未到庭，而被告確未受有
    任何刑求等非任意性取供之情事，已臻明確，實無再傳訊證
    人戊○○之必要，並此說明。
二、按「被告以外之人於審判中傳喚不到者，其於檢察事務官、
    司法警察官或司法警察調查中所為之陳述，經證明具有可信
    之特別情況，且為證明犯罪事實之存否所必要者，得為證據
    。」，「被告以外之人於偵查中向檢察官所為之陳述，除顯
    有不可信之情況者外，得為證據。」，刑事訴訟法第159 條
    之3第3款、第159 條之1第2項分別定有明文。被告以外之人
    於司法警察官或司法警察調查中所為之陳述，性質上雖屬傳
    聞證據，惟依同法第229條至第231條之1 規定，司法警察官
    、司法警察具有調查犯罪嫌疑人犯罪情形及蒐集證據等職權
    ，若其等所製作筆錄毫無例外地全無證據能力當非所宜。另
    被告以外之人於司法警察官或司法警察調查中所為陳述，性
    質上雖亦屬傳聞證據，且未經具結，係在可信特別情況下所
    為，且為證明犯罪事實之存否所必要，而於審判程序中，發
    生事實上無從為直接審理之原因時，則例外承認該陳述之證
    據適格，以利實體真實之發現之訴訟目的。而檢察官代表國
    家偵查犯罪、實施公訴，依法其有訊問被告之權利，而實務
    運作時，偵查中檢察官向被告以外之人所取得之陳述，原則
    上均能遵守法律規定不致違法取供，其可信性極高。證人丁○○於原審審理時經合法傳拘無著，且於本院審理時拒絕證
    言，而其前以被告身分於警詢中陳述共同攜帶兇器強盜經過
    ，與其嗣於偵查中以被告身分陳述相同，且經證人即共同被
    告甲○○於原審審理時（詳後述）證述情節相符，足見丁○○警詢筆錄，具可信特別情況，且為證明犯罪事實之存否所
    必要。丁○○於檢察官訊問時依法具結，且其供述並無顯有
    不可信情況。故丁○○於警詢時及偵查中供述，揆諸上述說
    明均有證據能力。另共同被告甲○○於偵查之證述，業依法
    定程序為之具結，是其證述並無顯不可信之情況，揆諸前開
    說明，共同被告甲○○於偵查中之證述自有證據能力，合先
    敘明。
貳、認定事實之依據及理由：
一、訊據被告乙○○固均坦承於上揭時、地，搭乘丁○○所駕駛
    車牌號碼8603-FR 號客貨兩用車，前往上址「萊爾富便利超
    商」，惟均矢口否認有何強盜財物犯行，並辯稱：當時在車
    內睡覺，不知道甲○○持鋸子下車強盜他人財物之事云云。
    惟查：
  (一)被告與呂學巍與甲○○、丁○○共同強盜他人財物事實，除
    據證人即被害人己○○於警詢及原審審理時證述在卷外（見
    臺灣桃園地方法院檢察署94年偵字第4045號卷第118 頁、原
    審卷〈一〉第144 頁）。並經證人即共同被告甲○○於檢察
    官訊問時供稱：「是由他（丁○○）開車，並由我拿鋸子到
    便利商店行搶，鋸子是在丁○○車號8603-FR 號之車上找到
    的，‧‧‧最後這次是我、丁○○、乙○○和另1 人一起做
    的，他們都坐在車上，由我下車行搶，同樣開這台車去的，
    車子是丁○○的。」等情（見臺灣桃園地方法院檢察署93年
    度他聲字第90號卷第36頁），於原審審理時結證稱：在檢察
    官訊問時所為陳述均是正確的等情明確在卷（見原審卷〈二
    〉第34頁）。又證人丁○○於警詢時陳稱：「‧‧‧於93年
    8月29日4時許，在桃園市○○路○段159號「萊爾富便利超商
    」內強盜財物，當時由甲○○下車持折疊式鋸子（綠柄）強
    盜便利超商財物，‧‧‧，我則在門口開我的8603-FR 車子
    ，負責接應，當時車內還有乙○○、呂學巍在車上等待，‧
    ‧‧事後乙○○再以（強盜的財物）購買毒品供我們施用。
    」（見臺灣桃園地方法院檢察署94年偵字第4045號卷第48、
    49頁）。於檢察官訊問時供稱：「我確定第三件（即本案）
    是乙○○在車上提議要去行搶。‧‧‧。」、「（桃園市○○○路這件案子我承認有參與。」等情在卷（見臺灣桃園地
    方法院檢察署93年度偵字第14629 號卷第98頁）。互核證人
    甲○○、丁○○供述情節相符，應堪採信。此外，並有共犯
    丁○○所有供共同被告乙○○、呂學巍、及共犯甲○○強盜
    所用之鋸子1 支（扣於原審另案93年訴字第1838號卷內）扣
    案足憑，暨被告等人所搭乘上揭車輛及鋸子照片7 張在卷足
    佐（見臺灣桃園地方法院檢察署94年度偵字第4045號卷第16
    8至170頁）。
  (二)被告雖辯稱：當時在車內睡覺，不知道甲○○持鋸子下車強
    盜他人財物之事云云。經查：上揭事實，除據證人己○○、
    甲○○、丁○○證述在卷外，並有前開證據足佐，已如前述
    。且被告於警詢時自白稱：「（警方今追查超商強盜案，據
    報發現你於93年8月29日4時許，涉嫌與男子甲○○、丁○○
    、呂學巍共同強盜超商財物，是否有此事？）有。」、「是
    於93年8月29日4時許，在桃園市某間便利超商（經查證為桃
    園市○○路○段159號「萊爾富便利超商」）共同強盜財物。
    」、「（你與甲○○等人是如何強盜超商財物？如何分工？
    ）當時是甲○○持折疊式鋸子下車強盜超商財物，丁○○則
    開車（車號8603 -FR號）接應，我則坐在駕駛座旁把風，呂
    學巍坐在車內後座，得手後，丁○○便駕車載我們往林口方
    向逃逸。」，於檢察官訊問時供稱：「（你所知情的那1次
    ，總共搶得多少錢？）4,000 多元拿去買毒品。」、「‧‧
    ‧，我只有去參加，我印象中是甲○○提議，所以大家就去
    。」等情在卷（見臺灣桃園地方法院檢察署93年度偵字第14
    629 號卷第13、14頁、第52頁）。互核被告犯案供述情節，
    與共犯甲○○、丁○○供述相符，如被告未參與本件強盜犯
    行，焉能於不同時地供述時，對於犯案經過分別供述如此巨
    細靡遺，並相相符。且觀諸共犯甲○○強盜所得4000多元大
    部分為被告所取走，苟被告未與證人甲○○有犯意連絡、行
    為分擔，何來大部分贓款由被告取去花用購買毒品之理，是
    被告所辯顯與事理有悖，不足採信。
  (三)再按2人以上共同實施犯罪之行為者，皆為正犯，刑法第28
    條定有明文。亦即共同正犯間，非僅就其自己實施之行為負
    其責任，並在犯意聯絡之範圍內，對於他共同正犯所實施之
    行為，自應共同負責。本件被告雖未親自持鋸子施加強暴、
    脅迫予被害人己○○，惟其與甲○○有犯意聯絡，並在外與
    丁○○、呂學巍共同把風，自應負共犯之責。次按強盜罪所
    施用之強暴、脅迫手段，祇須足以壓抑被害人之抗拒，使其
    喪失意思自由為已足，縱令被害人實無抗拒行為，仍於強盜
    罪之成立不生影響，最高法院30年上字3023號著有判例可資
    參照。而共同被告甲○○持鋸子1 把向被害人己○○揮舞，
    並脅迫其交付財物，以當時被害人係隻身1 人看店，並時值
    深夜手無寸鐵，客觀上已足以使被害人於主觀產生畏懼之心
    並至不能抗拒之程度，就被告等人行為之目的及手段，依一
    般社會通念，已足以抑制被害人之意思自由，而致使不能抗
    拒之程度甚明。是被告之行為已至強盜行為無疑，辯護人辯
    稱：被告如成立犯罪，應僅成立恐嚇取財罪云云，容有誤會
    。又刑法上所謂結夥三人以上係指有共同犯罪之故意，結為
    一夥而言。把風行為，在排除犯罪障礙，助成犯罪之實現，
    在合同意思範圍內分擔犯罪行為之一部，故亦係共同正犯而
    應計入結夥之內。最高法院72年度台上字第3201號判決意旨
    參照，被告及呂學巍、丁○○即事先參與強盜之謀議，於共
    犯甲○○實施強盜被害人財物時，又在被害人店門外之車上
    在場把風，為防止阻礙犯罪事實發生之行為，自屬犯罪行為
    之分擔，且被告所在距被害人己○○所在位置（店內收銀台
    ），近在咫尺，雖僅共犯甲○○入內為強盜行為，惟有此空
    間密接之情，在外把風者除防止阻礙事實之發生，亦可隨時
    加入施以強暴、脅迫行為，是不因被告居於車內把風而減損
    被害人受害之危險性，揆諸前開說明，自應將被告與共犯呂
    學巍、丁○○等三人計入結夥之內，辯護人復辯稱：結夥三
    人以上之強盜罪之構成要件，需有三人以上在場實施強盜行
    為始足當之，本件被告與其他共犯丁○○、呂學巍均在車上
    未下車，故不構成結夥三人強盜罪，應論僅以普通強盜罪云
    云，亦有誤會。另證人甲○○、丁○○或雖於偵查中、或於
    原審審理時證稱：被告乙○○、呂學巍當時係在車上睡覺，
    不知甲○○持鋸子進入「萊爾富便利超商」強盜云云，惟證
    人甲○○、丁○○上述證詞較為可採，已如前述。且證人甲○○、丁○○雖因其等所涉本件強盜罪業已確定，其於本院
    就被告涉案之部分為供述，就其所犯強盜罪不甚有影響，惟
    渠等於本院審理時，猶以渠等有刑事訴訟法第181 條之身分
    上之利害關係得拒絕證言之情事，於本院拒絕證言以觀，益
    證，證人甲○○、丁○○嗣後此部分供述顯係迴護被告之詞
    ，不足作為有利於被告之認定，併此敘明。至辯護人另稱證
    人甲○○有精神病其供述不可信云云，惟本院向署立桃園醫
    院調取證人甲○○之歷資均未見證人甲○○曾因精神疾病就
    診，僅在病人主述欄內自稱有譟鬱症，此有行政院衛生署桃
    園醫院95年7月11日桃醫病歷字第0950005423號函1紙份在卷
    可參（本院卷第54至57頁），而譟鬱症與精神分裂、精神妄
    想症有間，實無因此罹譟鬱症，即生誣攀被告之語，是辯護
    人主張證人甲○○有精神病證言不可信，恐有誤會。綜上所
    述，被告所辯顯係事後飾卸之詞，不足採信。事證明確，被
    告犯行洵堪認定，應依法論科。
二、按行為後法律有變更者，適用行為時之法律。但行為後之法
    律有利於行為人者，適用最有利於行為人之法律，刑法第2
    條第1項定有明文（刑法第2條係規範行為後法律變更所生新
    舊法律比較適用之準據法，是刑法第2 條本身雖經修正，但
    該條文既屬適用法律之準據法，本身尚無比較新舊法之問題
    ，應逕適用裁判時之刑法第2 條規定以決定適用之刑罰法律
    ）。又比較時應就罪刑有關之共犯、未遂犯、想像競合犯、
    牽連犯、連續犯、結合犯，以及累犯加重、自首減輕暨其他
    法定加減（如身分加減）與加減例等一切規定，綜其全部罪
    刑之結果而為比較（最高法院95年第8 次刑事庭會議決議參
    照）。查被告行為後，刑法第28條有關共犯之規定，業於94
    年2月2日修正公布，均自95年7月1日起施行，惟刑法第28條
    有關共犯之規定，修正前第28條規定：「二人以上共同實施
    犯罪之行為者，皆為正犯」，修正後則規定：「二人以上共
    同實行犯罪之行為者，皆為正犯」，亦即修正後規定，係將
    原來共同正犯之共同「實施」犯罪，改為共同「實行」犯罪
    ，剔除完全未參與犯罪相關行為「實行」之「陰謀共同正犯
    」及「預備共同正犯」，是修正後之共同正犯之可罰性要件
    之範圍業已限縮，乃屬行為可罰性要件之變更，自應比較新
    舊法，惟本案被告係在場實行把風之犯罪行為之一部，並非
    單純共謀之共犯，不論適用修正前、後之刑法第28條規定，
    被告與甲○○、丁○○及呂學巍三人均應成立共同正犯，經
    比較修正前、後之規定，修正前之刑法第28條對被告並無不
    利，依刑法第2條第1項之規定，自應適用行為時之舊法。
三、查鐵製鋸子客觀上足以對人之生命、身體、安全構成危險，
    應係兇器，被告乙○○、呂學巍與甲○○、丁○○共同結夥
    三人以上，攜帶兇器強盜，係犯強盜罪而有刑法第321條第1
    項第3款、第4款之情形。核被告所為，均係犯刑法第330 條
    第1 項加重強盜罪。被告與呂學巍、甲○○、丁○○間，有
    犯意聯絡及行為分擔，為共同正犯。又被告乙○○曾有如事
    實欄所載之犯行及執行情形，有臺灣高等法院被告前案紀錄
    表、臺灣桃園地方法院檢察署刑案資料查註紀錄表在卷可按
    ，其於5 年以內再故意犯本件有期徒刑以上之罪，不論依修
    正前之刑法第47條，或修正後之刑法第47條第1 項之規定，
    均構成累犯，對被告而言並無有利或不利之情形，自不生新
    舊法比較之問題，應逕依修正前之刑法第47條，論以累犯，
    並加重其刑。
四、原審因認被告上開犯行事證明確，依刑法第330條第1項、（
    修正前）第28條、第47條，量處被告有期徒刑7年2月，並說
    明扣案之鋸子1 把，為共同被告甲○○所有供本件共同犯罪
    所用之物，並依（修正前）刑法第38條第1項第2款之規定，
    予以宣告沒收（按刑法第38條第1項、第2項雖已將「左列」
    改為「下列」，「犯人」改成「犯罪行為人」，然因沒收屬
    於從刑，依照最高法院前揭決議第1 點第（五）小點：「從
    刑附屬於主刑，除法律有特別規定者外，依主刑所適用之法
    律」，本案關於刑法修正前後之比較適用，整體言之，既應
    以修正前之刑法對被告較為有利，則從刑部分亦應一體適用
    修正前刑法之規定。），原審認事用法並無不當，量刑亦屬
    適當，被告提起上訴，其上訴意旨猶執陳詞空言否認犯罪，
    ，指摘原判決不當等語，其上訴為無理由，應予駁回。
五、至被告行為後法律有變更者，依被告行為時刑法第2條第1項
    之規定，以適用裁判時法為原則，如行為時法有利於行為人
    ，則例外適用行為時法；依被告行為後刑法第2條第1項規定
    ，以適用行為時法為原則，惟如裁判時法有利於行為人，則
    例外適用裁判時法。以往實務見解，認原判決未及比較適用
    新舊法時，上訴後，雖比較結果以舊法有利於行為人，而原
    判決別無其他撤銷事由，仍應由本院以此為由撤銷改判，惟
    修正後之規定係以適用行為時法為原則，因此原判決雖未及
    比較適用，然上訴本院後，經比較新舊法，行為後之法律並
    非較有利於行為人，仍應適用行為時法，則原判決適用行為
    時法即無不當，自不構成撤銷之事由，附此敘明。
據上論斷，應依刑事訴訟法第368條，判決如主文。
本案經檢察官游明仁到庭執行職務。
中　　華　　民　　國　　96　　年　　1 　　月　　12　　日
　　　　　　　　　刑事第十五庭審判長法　官  吳昭瑩
　　　　　　　　　　　　　　　　    法　官  王梅英
　　　　　　 　 　　　　　　　　　　法　官  李釱任
以上正本證明與原本無異。
如不服本判決，應於收受送達後十日內向本院提出上訴書狀，其
未敘述上訴之理由者並得於提起上訴後十日內向本院補提理由書
（均須按他造當事人之人數附繕本）。
                                    書記官  洪秋帆
中　　華　　民　　國　　96　　年　　1 　　月　　15　　日
附錄：本案論罪科刑法庭全文
刑法第330條第1項
犯強盜罪而有第 321 條第 1 項各款情形之一者，處 7 年以上有
期徒刑。
